ACORDAO-COMPLETO-2522926

ACÓRDÃO 1353/2022 ATA 6/2022 - PRIMEIRA CÂMARA

VISTOS, relatados e discutidos estes autos referentes à tomada de contas especial instaurada pelo Comando da 7ª Região Militar e 7ª Divisão de Exército, tendo como responsável a Sra. Marilene Soares de Lima. 
ACORDAM os ministros do Tribunal de Contas da União, reunidos em sessão da 1ª Câmara, ante as razões expostas pelo relator, em:
9.1. encerrar o processo e arquivar os autos, por ausência dos pressupostos de constituição e de desenvolvimento válido e regular, com base no art. 212 do RI/TCU;
9.2. encaminhar cópia da presente deliberação à Advocacia-Geral da União, para ciência e adoção das providências eventualmente cabíveis com vistas a dar cumprimento ao acórdão do Tribunal Regional Federal da 5ª Região, proferido na apelação cível 505473-PE (processo 0001913-21.2010.4.05.8300) , disponibilizado no Diário da Justiça Eletrônico em 21/5/2015;
9.3. ordenar à Secretaria-Geral de Controle Externo desta Corte que oriente suas unidades sobre a necessidade de, nos casos de tomadas de contas especiais instauradas com vistas a obter o ressarcimento de quantias pagas, mediante tutela antecipada em ações judiciais, pleiteando a reversão da cota-parte da pensão militar especial de ex-combatente, sempre avaliar a presença dos pressupostos legais estabelecidos no art. 8º da LO/TCU.

Tomada de contas especial instaurada pelo Comando da 7ª Região Militar em razão irregularidades relacionadas ao recebimento ilegal por parte de terceiro de pensão militar após o falecimento da beneficiária legal.

Primeira Câmara

Comando da 7ª Região Militar e 7ª Divisão de Exército.

3. Responsável: Marilene Soares de Lima (XXX.669.564-XX).

13.1. Ministros presentes: Walton Alencar Rodrigues (Presidente), Benjamin Zymler e Jorge Oliveira.
13.2. Ministros-Substitutos presentes: Augusto Sherman Cavalcanti e Weder de Oliveira (Relator).

WEDER DE OLIVEIRA

Reproduzo, a seguir, a instrução da Secretaria de Controle Externo de Tomada de Contas Especial (SecexTCE) , com os ajustes de forma pertinentes[footnoteRef:2]: [2:  Peças 46-48.] 
"INTRODUÇÃO
1.  Cuidam os autos de tomada de contas especial instaurada pelo Comando da 7ª Região Militar e 7ª Divisão de Exército, em desfavor de Marilene Soares de Lima, em razão do recebimento de parcela de pensão especial de ex-combatente, concedida através de tutela antecipada posteriormente cassada, durante o período de outubro/2010 a novembro de 2016.
HISTÓRICO
2.  Em 28/10/2019, com fundamento na IN/TCU 71/2012, alterada pela IN/TCU 76/2016 e DN/TCU 155/2016, o dirigente da instituição Comando da 7ª Região Militar e 7ª Divisão de Exército autorizou a instauração da tomada de contas especial (peça 16) . O processo foi registrado no sistema e-TCE com o número 4421/2019.
3.  O fundamento para a instauração da tomada de contas especial, conforme consignado na matriz de responsabilização elaborada pelo tomador de contas, foi a constatação da seguinte irregularidade: 
'Ausência de ressarcimento dos valores referentes a remuneração, encargos e benefícios sociais pagos ao servidor cedido.'
4.  A responsável arrolada na fase interna foi devidamente comunicada e, diante da ausência de justificativas suficientes para elidir a irregularidade e da não devolução dos recursos, instaurou-se a tomada de contas especial.
5.  No relatório (peça 24) , o tomador de contas concluiu que o prejuízo importaria no valor original de R$ 199.896,40, imputando-se a responsabilidade a Marilene Soares de Lima, na condição de beneficiário. 
6.  Em 17/4/2020, a Centro de Controle Interno do Exército emitiu o relatório de auditoria (peça 26) , em concordância com o relatório do tomador de contas. O certificado de auditoria e o parecer do dirigente do órgão de controle interno concluíram pela irregularidade das presentes contas (peças 27 e 28) .
7.  Em 23/4/2020, o Comandante do Exército atestou haver tomado conhecimento das conclusões contidas no relatório e certificado de auditoria, bem como do parecer conclusivo do dirigente do órgão de controle interno, manifestando-se pela irregularidade das contas, e determinou o encaminhamento do processo ao Tribunal de Contas da União (peça 29) . Em que pese o art. 52 da Lei 8.443/1992 tenha atribuído a edição ao ministro de Estado supervisor da área ou a autoridade de nível hierárquico equivalente, referido pronunciamento foi emitido pelo Comandante do Exército, com base no Despacho 19/GM-MD, de 16 de março de 2020, publicado no Diário Oficial da União, de 19 de março de 2020 - Edição 54 - Seção 1-Página 18, que conferiu efeito vinculante ao Parecer 0056/2020/CONJUR-MD/CGU/AGU.
8.  Na instrução inicial (peça 33) , analisando-se os documentos nos autos, concluiu-se pela necessidade de realização de citação para a seguinte irregularidade: 
8.1.  Irregularidade 1: recebimento de parcela de remuneração de pensão especial de ex-combatente, concedida através de tutela antecipada posteriormente cassada, durante o período de outubro/2010 a novembro de 2016.
8.1.1.  Evidências da irregularidade: documentos técnicos presentes nas peças 2, 4, 9 e 13.
8.1.2.  Normas infringidas: art. 71, II, da Constituição Federal/1988; arts. 884, 876 e 927 do Código Civil (Lei 10.406 de 10/1/2002) e art. 30 da Lei 4.242/1963.
8.2.  Débitos relacionados à responsável Marilene Soares de Lima:
	Data de ocorrência
	Valor histórico (R$) 

	2/10/2010
	1.593,84

	2/11/2010
	1.593,84

	2/12/2010
	3.187,68

	2/1/2011
	1.593,84

	2/2/2011
	1.593,84

	2/3/2011
	1.593,84

	2/4/2011
	1.593,84

	2/5/2011
	1.593,84

	2/6/2011
	1.593,84

	2/7/2011
	2.390,76

	2/8/2011
	1.593,84

	2/9/2011
	1.593,84

	2/10/2011
	1.593,84

	2/11/2011
	1.593,84

	2/12/2011
	2.390,76

	2/1/2012
	1.593,84

	2/2/2012
	1.593,84

	2/3/2012
	1.593,84

	2/4/2012
	1.593,84

	2/5/2012
	1.593,84

	2/6/2012
	1.593,84

	2/7/2012
	2.390,76

	2/8/2012
	1.593,84

	2/9/2012
	1.593,84

	2/10/2012
	1.593,84

	2/11/2012
	1.593,84

	2/12/2012
	2.390,76

	2/1/2013
	1.593,84

	2/2/2013
	1.593,84

	2/3/2013
	1.593,84

	2/4/2013
	1.740,00

	2/5/2013
	1.740,00

	2/6/2013
	1.740,00

	2/7/2013
	2.610,00

	2/8/2013
	1.740,00

	2/9/2013
	1.740,00

	2/10/2013
	1.740,00

	2/11/2013
	1.740,00

	2/12/2013
	2.610,00

	2/1/2014
	1.740,00

	2/2/2014
	1.740,00

	2/3/2014
	1.740,00

	2/4/2014
	1.898,34

	2/5/2014
	1.898,34

	2/6/2014
	1.898,34

	2/7/2014
	2.847,51

	2/8/2014
	1.898,34

	2/9/2014
	1.898,34

	2/10/2014
	1.898,34

	2/11/2014
	1.898,34

	2/12/2014
	2.847,51

	2/1/2015
	1.898,34

	2/2/2015
	1.898,34

	2/3/2015
	1.898,34

	2/4/2015
	2.072,34

	2/5/2015
	2.072,34

	2/6/2015
	2.072,34

	2/7/2015
	3.108,51

	2/8/2015
	2.072,34

	2/9/2015
	2.072,34

	2/10/2015
	2.072,34

	2/11/2015
	2.072,34

	2/12/2015
	3.108,51

	2/1/2016
	2.072,34

	2/2/2016
	2.072,34

	2/3/2016
	2.072,34

	2/4/2016
	2.072,34

	2/5/2016
	2.072,34

	2/6/2016
	2.072,34

	2/7/2016
	3.108,51

	2/8/2016
	2.072,34

	2/9/2016
	2.186,60

	2/10/2016
	2.186,60

	2/11/2016
	2.186,60

8.2.1.  Cofre credor: Tesouro Nacional.
8.2.2.  Responsável: Marilene Soares de Lima.
8.2.2.1.  Conduta: recebimento de parcela de remuneração de pensão especial de ex-combatente, concedida através de tutela antecipada posteriormente cassada, durante o período de outubro/2010 a novembro de 2016.
8.2.2.2.  Nexo de causalidade: ao receber pensão indevida, a responsável causou dano ao erário.
8.2.2.3.  Culpabilidade: não há excludentes de ilicitude, de culpabilidade e de punibilidade; é razoável supor que a responsável tinha consciência da ilicitude de sua conduta; era exigível conduta diversa da praticada, qual seja, não receber parcela de remuneração de pensão indevida ou, caso recebesse, devolvê-la. 
9.  Encaminhamento: citação.
10.  De acordo com a instrução precedente verificou-se a seguinte situação:
10.1.  Marilene Soares de Lima pleiteou judicialmente o direito à reversão da cota-parte da pensão militar especial de ex-combatente recebida por sua genitora, após seu falecimento, na condição de filha maior solteira do instituidor.
10.2.  Em caráter precário, foi concedida a tutela antecipada para implantação do benefício. 
10.3.  O TRF- 5ª Região deu provimento à apelação da União para julgar improcedente o pleito da autora (peça 8, p. 72-80) .
'Na hipótese dos autos, a autora Marilene Sobres de Lima não comprovou o preenchimento do requisito de incapacidade anterior ao óbito do instituidor, necessário à concessão do benefício.
Embora a autora alegue que não possui meios para prover o próprio sustento, trata-se de pessoa capaz, razão pela qual não restaram satisfeitos os requisitos impostos pela legislação. 
Assim, deve ser dado provimento à apelação da União, para julgar improcedentes os pedidos formulados à inicial.
EMENTA: ADMINISTRATIVO. RETORNO DOS AUTOS DO STJ PARA NOVA ANÁLISE DA DEMANDA. PENSÃO ESPECIAL DE EX-COMBATENTE. FILHA MAIOR VALIDA. APLICAÇÃO DA NORMA VIGENTE À ÉPOCA DO ÓBITO DO INSTITUIDOR DO BENEFÍCIO. LEI 4.242/63. 
I. Para regular o direito à pensão por morte, adota-se a lei vigente à época do óbito de ex-combatente. Precedente do Plenário do STF: N4S 21 707 3/DF, rel. p/acórdão min. Marco Aurélio, por maioria, DJ 22/09/95. 
II. A condição de ex-combatente do instituidor da pensão não é matéria controvertida, tendo em vista o seu reconhecimento administrativo. 
III. O art. 7º da Lei 3.765/60, aplicável no caso, estabelece, no tocante à habilitação dos beneficiários da pensão militar, que descendentes são filhos de qualquer condição, exclusivo os maiores do sexo masculino, que não sejam interditos ou inválidos. 
IV. O art. 30 da Lei 4.242/63 exige prova cumulativa de que o ex-combatente se encontra incapacitado, sem poder prover o próprio sustento, para a concessão do benefício de pensão especial. 
V. O STJ firmou entendimento segundo o qual a concessão da pensão especial de ex-combatente exige o cumprimento das condições impostas pelo art. 30 da Lei 4.242/63 tanto pelo militar, quanto pelos dependentes. 
VI. A concessão da pensão à filha maior de ex-combatente depende da comprovação da miserabilidade e da invalidez ao tempo do óbito do instituidor. 
VII. Embora a autora alegue que não possui meios para prover o próprio sustento, trata-se de pessoa capaz, razão pela qual o segundo requisito imposto pela legislação não restou cumprido. 
VIII. Apelação da União e remessa oficial providas. Apelação do particular prejudicada.
Acórdão
ACORDAM os Desembargadores Federais da Segunda Turma do Tribunal Regional Federal da 5ª Região, à unanimidade, em dar provimento à apelação da União e à remessa oficial e julgar prejudicada a apelação do particular, nos termos do voto do relator ...'
10.4.  Parecer da Procuradoria Regional da União - 5ª Região orientou a administração militar sobre as medidas a serem adotadas: (peça 4, p. 8-11) : 
'Ante o exposto, entendemos que a União deve cancelar, imediatamente, qualquer pagamento que estiver sendo feito à Autora MARILENE SOARES DE LIMA, exclusivamente por força de decisão proferida nos autos do processo 0001913-21.2010.405.8300, tendo em vista o trânsito em julgado desfavorável à mesma, sendo apta a gerar eventuais efeitos, ...
Sugiro, ainda, a instauração de processo administrativo, em que seja assegurada ampla defesa à interessada, visando à reposição ao Erário dos valores recebidos indevidamente, após regular processo administrativo.'
11.  Em cumprimento ao pronunciamento da unidade (peça 35) , foi efetuada citação da responsável, nos moldes adiante:
a)    Marilene Soares de Lima - promovida a citação da responsável, conforme delineado adiante:
	Comunicação: Ofício 54788/2021 - Seproc (peça 41) 
Data da Expedição: 7/10/2021
Data da Ciência: 13/10/2021 (peça 44) 
Nome Recebedor: Denis Pereira
Observação: Ofício enviado para o endereço do responsável, conforme pesquisa na base de dados nos sistemas corporativos do TCU, custodiada pelo TCU.
Fim do prazo para a defesa: 28/10/2021
	
	Comunicação: Ofício 56507/2021 - Seproc (peça 40) 
Data da Expedição: 7/10/2021
Data da Ciência: 13/10/2021 (peça 43) 
Nome Recebedor: 'Karla Pal loma'
Observação: Ofício enviado para o endereço do responsável, conforme pesquisa na base de dados no sistema da Receita Federal, custodiada pelo TCU.
Fim do prazo para a defesa: 28/10/2021
	
	Comunicação: Ofício 56508/2021 - Seproc (peça 39) 
Data da Expedição: 7/10/2021
Data da Ciência: 13/10/2021 (peça 42) 
Nome Recebedor: ilegível
Observação: Ofício enviado para o endereço do responsável, conforme pesquisa na base de dados no sistema do TSE, custodiada pelo TCU.
Fim do prazo para a defesa: 28/10/2021
	
12.  Conforme despacho de conclusão das comunicações processuais (peça 45) , as providências inerentes às comunicações processuais foram concluídas. 
13.  Transcorrido o prazo regimental, a responsável Marilene Soares de Lima permaneceu silente, devendo ser considerada revel, nos termos do art. 12, § 3º, da Lei 8.443/1992.
ANÁLISE DOS PRESSUPOSTOS DE PROCEDIBILIDADE DA IN/TCU 71/2012
Avaliação de Viabilidade do Exercício do Contraditório e Ampla Defesa
14.  Verifica-se que não houve o transcurso de mais de dez anos desde o fato gerador sem que tenha havido a notificação da responsável pela autoridade administrativa federal competente (art. 6º, II, c/c art. 19 da IN/TCU 71/2012, modificada pela IN/TCU 76/2016) , uma vez que o fato gerador da irregularidade sancionada ocorreu em 2/11/2016, e a responsável foi notificada sobre a irregularidade pela autoridade administrativa competente conforme abaixo:
14.1.  Marilene Soares de Lima, por meio do ofício acostado à peça 9, recebido em 19/11/2019, conforme AR (peça 6) .
Valor de Constituição da TCE
15.  Verifica-se, ainda, que o valor atualizado do débito apurado (sem juros) em 1/1/2017 é de R$ 180.151,18, portanto superior ao limite mínimo de R$ 100.000,00, na forma estabelecida conforme os arts. 6º, I, e 19 da IN/TCU 71/2012, modificada pela IN/TCU 76/2016. 
OUTROS PROCESSOS/DÉBITOS NOS SISTEMAS DO TCU COM OS MESMOS RESPONSÁVEIS
16.  Informa-se que não foi encontrado débito imputável à responsável em outros processos no Tribunal.
17.  A tomada de contas especial está, assim, devidamente constituída e em condição de ser instruída.
EXAME TÉCNICO
Da validade das notificações:
18.  Preliminarmente, cumpre tecer breves considerações sobre a forma como são realizadas as comunicações processuais no TCU. A esse respeito, destacam-se o art. 179, do RI/TCU (Resolução 155, de 4/12/2002) e o art. 4º, III, § 1º, da Resolução TCU 170, de 30 de junho de 2004, in verbis:
'Art. 179. A citação, a audiência ou a notificação, bem como a comunicação de diligência, farse-ão:
I - mediante ciência da parte, efetivada por servidor designado, por meio eletrônico, fac-símile, telegrama ou qualquer outra forma, desde que fique confirmada inequivocamente a entrega da comunicação ao destinatário;
II - mediante carta registrada, com aviso de recebimento que comprove a entrega no endereço do destinatário;
III - por edital publicado no Diário Oficial da União, quando o seu destinatário não for localizado
 (...) 
Art. 3º As comunicações serão dirigidas ao responsável, ou ao interessado, ou ao dirigente de órgão ou entidade, ou ao representante legal ou ao procurador constituído nos autos, com poderes expressos no mandato para esse fim, por meio de:
I - correio eletrônico, fac-símile ou telegrama;
II - servidor designado;
III - carta registrada, com aviso de recebimento;
IV - edital publicado no Diário Oficial da União, quando o seu destinatário não for localizado, nas hipóteses em que seja necessário o exercício de defesa.
Art. 4º. Consideram-se entregues as comunicações:
I - efetivadas conforme disposto nos incisos I e II do artigo anterior, mediante confirmação da ciência do destinatário;
II - realizadas na forma prevista no inciso III do artigo anterior, com o retorno do aviso de recebimento, entregue comprovadamente no endereço do destinatário;
III - na data de publicação do edital no Diário Oficial da União, quando realizadas na forma prevista no inciso IV do artigo anterior.
§ 1º O endereço do destinatário deverá ser previamente confirmado mediante consulta aos sistemas disponíveis ao Tribunal ou a outros meios de informação, a qual deverá ser juntada ao respectivo processo. (...) '
19.  Bem se vê, portanto, que a validade da citação via postal não depende de que o aviso de recebimento seja assinado pelo próprio destinatário da comunicação, o que dispensa, no caso em tela, a entrega do AR em 'mãos próprias'. A exigência da norma é no sentido de o Tribunal verificar se a correspondência foi entregue no endereço correto, residindo aqui a necessidade de certeza inequívoca. 
20.  Não é outra a orientação da jurisprudência do TCU, conforme se verifica dos julgados a seguir transcritos:
'São válidas as comunicações processuais entregues, mediante carta registrada, no endereço correto do responsável, não havendo necessidade de que o recebimento seja feito por ele próprio' (Acórdão 3648/2013-TCU-Segunda Câmara, relator min. José Jorge) ;
'É prescindível a entrega pessoal das comunicações pelo TCU, razão pela qual não há necessidade de que o aviso de recebimento seja assinado pelo próprio destinatário. Entregandose a correspondência no endereço correto do destinatário, presume-se o recebimento da citação.' (Acórdão 1019/2008-TCU-Plenário, relator min. Benjamin Zymler) ;
'As comunicações do TCU, inclusive as citações, deverão ser realizadas mediante Aviso de Recebimento - AR, via Empresa Brasileira de Correios e Telégrafos, bastando para sua validade que se demonstre que a correspondência foi entregue no endereço correto.' (Acórdão 1526/2007-TCU-Plenário, relator min. Aroldo Cedraz) .
21.  A validade do critério de comunicação processual do TCU foi referendada pelo Supremo Tribunal Federal, nos termos do julgamento do MS-AgR 25.816/DF, por meio do qual se afirmou a desnecessidade da ciência pessoal do interessado, entendendo-se suficiente a comprovação da entrega do 'AR' no endereço do destinatário:
'Ementa: agravo regimental. Mandado de segurança. Desnecessidade de intimação pessoal das decisões do tribunal de contas da união. art. 179 do regimento interno do TCU. Intimação do ato impugnado por carta registrada, iniciado o prazo do art. 18 da lei nº 1.533/51 da data constante do aviso de recebimento. Decadência reconhecida. Agravo improvido.
O envio de carta registrada com aviso de recebimento está expressamente enumerado entre os meios de comunicação de que dispõe o Tribunal de Contas da União para proceder às suas intimações.
O inciso II do art. 179 do Regimento Interno do TCU é claro ao exigir apenas a comprovação da entrega no endereço do destinatário, bastando o aviso de recebimento simples.'
Da revelia da responsável Marilene Soares de Lima
22.  No caso vertente, a citação da responsável (Marilene Soares de Lima) se deu em endereços provenientes de pesquisas de endereços realizadas pelo TCU (vide parágrafos acima) , porquanto, devido à não apresentação de defesa, buscou-se a notificação em endereços provenientes das bases de dados públicas custodiadas pelo TCU (TSE e Renach) e das bases de dados do próprio TCU. A entrega dos ofícios citatórios nesses endereços ficou comprovada conforme detalhamento a seguir:
22.1.  Marilene Soares de Lima, ofício 54788/2021 - Seproc (peça 41) , origem nos sistemas corporativos do TCU; ofício 56507/2021 - Seproc (peça 40) , origem no sistema da Receita Federal e ofício 56508/2021 - Seproc (peça 39) , origem no sistema do TSE.
23.  Nos processos do TCU, a revelia não leva à presunção de que seriam verdadeiras todas as imputações levantadas contra os responsáveis, diferentemente do que ocorre no processo civil, em que a revelia do réu opera a presunção da verdade dos fatos narrados pelo autor (Acórdão 1009/2018-TCU-Plenário, relator min. Bruno Dantas; 2369/2013 - TCU - Plenário, relator min. Benjamin Zymler e 2449/2013 - TCU - Plenário, relator min. Benjamin Zymler) . Dessa forma, a avaliação da responsabilidade do agente não pode prescindir da prova existente no processo ou para ele carreada. 
24.  Ao não apresentar sua defesa, a responsável deixou de produzir prova da regular aplicação dos recursos sob sua responsabilidade, em afronta às normas que impõem aos gestores públicos a obrigação legal de, sempre que demandados pelos órgãos de controle, apresentar os documentos que demonstrem a correta utilização das verbas públicas, a exemplo do contido no art. 93 do Decreto-Lei 200/1967: 'Quem quer que utilize dinheiros públicos terá de justificar seu bom e regular emprego na conformidade das leis, regulamentos e normas emanadas das autoridades administrativas competentes.' 
25.  Mesmo as alegações de defesa não sendo apresentadas, considerando o princípio da verdade real que rege esta Corte, procurou-se buscar, em manifestações da responsável na fase interna desta tomada de contas especial, se havia algum argumento que pudesse ser aproveitado a seu favor. 
26.  Observa-se que a defesa apresentada no curso do processo de sindicância, em que arguiu a sua boa-fé no recebimento da pensão especial e a natureza alimentar do benefício (peça 4, p. 30-41) , não elidem as irregularidades apontadas. 
Avaliação da boa-fé
27.  De acordo com a Súmula TCU 249, é dispensada a reposição de importâncias indevidamente percebidas, de boa-fé, por servidores ativos e inativos, e pensionistas, em virtude de erro escusável de interpretação de lei por parte do órgão/entidade, ou por parte de autoridade legalmente investida em função de orientação e supervisão, à vista da presunção de legalidade do ato administrativo e do caráter alimentar das parcelas salariais.
28.  Aprofundando mais no assunto, o Acórdão 3748/2017-TCU-Segunda Câmara (relator Augusto Nardes) assim detalhou as condições para a referida dispensa:
'A reposição ao erário somente pode ser dispensada quando verificadas cumulativamente as seguintes condições: a) presença de boa-fé do servidor; b) ausência, por parte do servidor, de influência ou interferência para a concessão da vantagem impugnada; c) existência de dúvida plausível sobre a interpretação, a validade ou a incidência da norma infringida, no momento da edição do ato que autorizou o pagamento da vantagem impugnada; e d) interpretação razoável, embora errônea, da lei pela Administração. Quando não estiverem atendidas todas essas condições ou, ainda, quando os pagamentos forem decorrentes de erro operacional da Administração, a reposição é obrigatória, na forma dos arts. 46 e 47 da Lei 8.112/1990.'
29.  No caso em exame, não se verifica a boa-fé e, portanto, não é o caso de dispensa da cobrança do débito, eis que, consoante disposto acima, o pagamento resultou de influência ou interferência da beneficiária para a concessão do benefício impugnado.
'A reforma de sentença judicial que permitia pagamentos considerados como irregulares impõe o dever de ressarcimento ao erário. É impossível falar-se em boa-fé quando o interessado tem pleno conhecimento de que estava recebendo os valores em discussão em razão de provimento jurisdicional de natureza precária ou não definitivo. Em caso de cassação desse tipo de decisão, devem as partes, por decorrência lógica da improcedência do pedido, retornar ao status quo ante, cabendo ao sucumbente repor os danos causados pela execução provisória da medida cassada.'
30.  Segue essa mesma linha de entendimento o recente Acórdão 11706/2021-TCU-Segunda Câmara, Min Marcos Benquerer.
'TOMADA DE CONTAS ESPECIAL. PERCEPÇÃO DE BENEFÍCIO DE PENSÃO ESPECIAL DE EX-COMBATENTE, EM CARÁTER PRECÁRIO, POR FORÇA DE ANTECIPAÇÃO DE TUTELA, POR BENEFICIÁRIA QUE NÃO FAZIA JUS AO ALUDIDO BENEFÍCIO. DECISÃO DO SUPERIOR TRIBUNAL DE JUSTIÇA QUE DEU PROVIMENTO A RECURSO ESPECIAL DA UNIÃO E JULGOU IMPROCEDENTE O PEDIDO DA AUTORA, BENEFICIÁRIA DA PENSÃO. CITAÇÃO DA INTERESSADA. REVELIA. CONTAS IRREGULARES. DÉBITO E MULTA. Julgam-se irregulares as contas de responsável, com débito e multa, em função da percepção indevida de benefício de pensão especial ao qual não tinha direito.'
31.  Em se tratando de processo em que a parte interessada não se manifestou acerca das irregularidades imputadas, não há elementos para que se possa efetivamente aferir e reconhecer a ocorrência de boa-fé na conduta da responsável, podendo este Tribunal, desde logo, proferir o julgamento de mérito pela irregularidade das contas, conforme os termos dos §§ 2º e 6º do art. 202 do RI/TCU (Acórdão 2064/2011-TCU-Primeira Câmara (relator min. Ubiratan Aguiar) , 6.182/2011-TCU-1ª Câmara (relator min. Weder de Oliveira) , 4.072/2010-TCU-1ª Câmara (relator min. Valmir Campelo) , 1.189/2009-TCU-1ª Câmara (relator min. Marcos Bemquerer) , 731/2008-TCU-Plenário (relator min. Aroldo Cedraz) .
32.  Dessa forma, a responsável Marilene Soares de Lima deve ser considerada revel, nos termos do art. 12, § 3º, da Lei 8.443/1992, devendo as contas serem julgadas irregulares, condenando-a ao débito apurado e aplicando-lhe a multa prevista no art. 57 da Lei 8.443/1992.
Prescrição da Pretensão Punitiva
33.  Vale ressaltar que a pretensão punitiva do TCU, conforme Acórdão 1441/2016-TCU-Plenário, relator min. Benjamin Zymler, que uniformizou a jurisprudência acerca dessa questão, subordina-se ao prazo geral de prescrição indicado no art. 205 do Código Civil, que é de dez anos, contado da data de ocorrência da irregularidade sancionada, nos termos do art. 189 do Código Civil, sendo este prazo interrompido pelo ato que ordenar a citação, a audiência ou a oitiva da responsável.
34.  No caso em exame, não ocorreu a prescrição, uma vez que a irregularidade sancionada ocorreu em 2/11/2016, e o ato de ordenação da citação ocorreu em 22/9/2021.
CONCLUSÃO
35.  Em face da análise promovida na seção 'Exame Técnico', verifica-se que a responsável Marilene Soares de Lima não logrou comprovar a boa e regular aplicação dos recursos; instada a se manifestar, optou pelo silêncio, configurando a revelia, nos termos do § 3º, do art. 12, da Lei 8.443/1992. Ademais, inexistem nos autos elementos que demonstrem a boa-fé da responsável ou a ocorrência de outras excludentes de culpabilidade.
36.  Verifica-se também que não houve a prescrição da pretensão punitiva, conforme análise já realizada.
37.  Tendo em vista que não constam dos autos elementos que permitam reconhecer a boa-fé do responsável, sugere-se que as suas contas sejam julgadas irregulares, nos termos do art. 202, § 6º, do RI/TCU, com a imputação do débito atualizado monetariamente e acrescido de juros de mora, nos termos do art. 202, § 1º do RI/TCU, descontado o valor eventualmente recolhido, com a aplicação da multa prevista no art. 57 da Lei 8.443/1992.
38.  Por fim, como não houve elementos que pudessem modificar o entendimento acerca das irregularidades em apuração, mantém-se a matriz de responsabilização presente na peça 32.
PROPOSTA DE ENCAMINHAMENTO
39.  Diante do exposto, submetemos os autos à consideração superior, propondo ao Tribunal:
a)   considerar revel a responsável Marilene Soares de Lima, para todos os efeitos, dando-se prosseguimento ao processo, com fulcro no art. 12, § 3º, da Lei 8.443/1992; 
b)   julgar irregulares, nos termos dos arts. 1º, I, 16, III, 'c', da Lei 8.443/1992, c/c os arts. 19 e 23, III, da mesma Lei, as contas da responsável Marilene Soares de Lima, condenando-o ao pagamento das importâncias a seguir especificadas, atualizadas monetariamente e acrescidas dos juros de mora, calculadas a partir das datas discriminadas até a data da efetiva quitação do débito, fixando-lhe o prazo de quinze dias, para que comprove, perante o Tribunal, o recolhimento das referidas quantias aos cofres do Tesouro Nacional, nos termos do art. 23, III, 'a', da citada lei, c/c o art. 214, III, 'a', do RI/TCU.
Débitos relacionados à responsável Marilene Soares de Lima:
	Data de ocorrência
	Valor histórico (R$) 

	2/10/2010
	1.593,84

	2/11/2010
	1.593,84

	2/12/2010
	3.187,68

	2/1/2011
	1.593,84

	2/2/2011
	1.593,84

	2/3/2011
	1.593,84

	2/4/2011
	1.593,84

	2/5/2011
	1.593,84

	2/6/2011
	1.593,84

	2/7/2011
	2.390,76

	2/8/2011
	1.593,84

	2/9/2011
	1.593,84

	2/10/2011
	1.593,84

	2/11/2011
	1.593,84

	2/12/2011
	2.390,76

	2/1/2012
	1.593,84

	2/2/2012
	1.593,84

	2/3/2012
	1.593,84

	2/4/2012
	1.593,84

	2/5/2012
	1.593,84

	2/6/2012
	1.593,84

	2/7/2012
	2.390,76

	2/8/2012
	1.593,84

	2/9/2012
	1.593,84

	2/10/2012
	1.593,84

	2/11/2012
	1.593,84

	2/12/2012
	2.390,76

	2/1/2013
	1.593,84

	2/2/2013
	1.593,84

	2/3/2013
	1.593,84

	2/4/2013
	1.740,00

	2/5/2013
	1.740,00

	2/6/2013
	1.740,00

	2/7/2013
	2.610,00

	2/8/2013
	1.740,00

	2/9/2013
	1.740,00

	2/10/2013
	1.740,00

	2/11/2013
	1.740,00

	2/12/2013
	2.610,00

	2/1/2014
	1.740,00

	2/2/2014
	1.740,00

	2/3/2014
	1.740,00

	2/4/2014
	1.898,34

	2/5/2014
	1.898,34

	2/6/2014
	1.898,34

	2/7/2014
	2.847,51

	2/8/2014
	1.898,34

	2/9/2014
	1.898,34

	2/10/2014
	1.898,34

	2/11/2014
	1.898,34

	2/12/2014
	2.847,51

	2/1/2015
	1.898,34

	2/2/2015
	1.898,34

	2/3/2015
	1.898,34

	2/4/2015
	2.072,34

	2/5/2015
	2.072,34

	2/6/2015
	2.072,34

	2/7/2015
	3.108,51

	2/8/2015
	2.072,34

	2/9/2015
	2.072,34

	2/10/2015
	2.072,34

	2/11/2015
	2.072,34

	2/12/2015
	3.108,51

	2/1/2016
	2.072,34

	2/2/2016
	2.072,34

	2/3/2016
	2.072,34

	2/4/2016
	2.072,34

	2/5/2016
	2.072,34

	2/6/2016
	2.072,34

	2/7/2016
	3.108,51

	2/8/2016
	2.072,34

	2/9/2016
	2.186,60

	2/10/2016
	2.186,60

	2/11/2016
	2.186,60

Valor atualizado do débito (com juros) em 19/11/2021: R$ 235.708,12.
c)   aplicar à responsável Marilene Soares de Lima a multa prevista no art. 57 da Lei 8.443/1992 c/c o art. 267 do RI/TCU, fixando-lhe o prazo de quinze dias, a contar da notificação, para que comprove, perante o Tribunal (art. 214, III, 'a', do RI/TCU) , o recolhimento da dívida aos cofres do Tesouro Nacional, atualizada monetariamente desde a data do acórdão proferido por este Tribunal até a data do efetivo recolhimento, se paga após o vencimento, na forma da legislação em vigor;
d)   autorizar, desde logo, a cobrança judicial das dívidas, caso não atendida a notificação, na forma do disposto no art. 28, II, da Lei 8.443/1992;
e)   autorizar também, desde logo, se requerido, com fundamento no art. 26, da Lei 8.443, de 1992, c/c o art. 217, §§ 1º e 2º do RI/TCU, o parcelamento da (s) dívida (s) em até 36 parcelas, incidindo, sobre cada parcela, corrigida monetariamente, os correspondentes acréscimos legais, fixando-lhe o prazo de quinze dias, a contar do recebimento da notificação, para comprovar, perante o Tribunal, o recolhimento da primeira parcela, e de trinta dias, a contar da parcela anterior, para comprovar os recolhimentos das demais parcelas, devendo incidir, sobre cada valor mensal, atualizado monetariamente, os juros de mora devidos, no caso do débito, na forma prevista na legislação em vigor, alertando a responsável de que a falta de comprovação do recolhimento de qualquer parcela importará o vencimento antecipado do saldo devedor, nos termos do § 2º do art. 217 do RI/TCU; 
f)   enviar cópia do acórdão a ser prolatado à Procuradoria da República no Estado de PE, nos termos do § 3º do art. 16 da Lei 8.443/1992, c/c o § 7º do art. 209 do RI/TCU, para adoção das medidas cabíveis; e
g)   enviar cópia do acórdão que vier a ser proferido ao Comando da 7ª Região Militar e 7ª Divisão de Exército e ao responsável, para ciência;
h)   informar à Procuradoria da República no Estado de PE, ao Comando da 7ª Região Militar e 7ª Divisão de Exército e ao responsável que a presente deliberação, acompanhada do Relatório e do Voto que a fundamenta, está disponível para a consulta no endereço www.tcu.gov.br/acordaos, além de esclarecer que, caso requerido, o TCU poderá fornecer sem custos as correspondentes cópias, de forma impressa; e
i)   informar à Procuradoria da República no Estado de PE que, nos termos do parágrafo único do art. 62 da Resolução TCU 259/2014, os procuradores e membros do Ministério Público credenciados nesta Corte podem acessar os presentes autos de forma eletrônica e automática, ressalvados apenas os casos de eventuais peças classificadas como sigilosas, as quais requerem solicitação formal."
O MP/TCU, representado pelo procurador Sérgio Ricardo Costa Caribé, manifestou-se de acordo com a proposta da unidade instrutiva[footnoteRef:3]. [3:  Peça 49.] 
É o relatório.

não há.

Procurador Sérgio Ricardo Costa Caribé.

TOMADA DE CONTAS ESPECIAL. PERCEPÇÃO DE BENEFÍCIO DE PENSÃO ESPECIAL DE EX-COMBATENTE, EM CARÁTER PRECÁRIO, POR FORÇA DE ANTECIPAÇÃO DE TUTELA, POR BENEFICIÁRIA QUE NÃO FAZIA JUS AO ALUDIDO BENEFÍCIO. POSTERIOR DECISÃO JUDICIAL CASSANDO A TUTELA ANTECIPADA. CITAÇÃO DA INTERESSADA. REVELIA. NECESSIDADE DE SE REQUERER A REPOSIÇÃO DE EVENTUAIS PREJUÍZOS SOFRIDOS PELA UNIÃO NOS PRÓPRIOS AUTOS DO PROCESSO JUDICIAL NO QUAL FOI CONCEDIDA. ARQUIVAMENTO DOS AUTOS, POR AUSÊNCIA DOS PRESSUPOSTOS DE CONSTITUIÇÃO E DE DESENVOLVIMENTO VÁLIDO E REGULAR.

TOMADA DE CONTAS ESPECIAL (TCE)

Secretaria de Controle Externo de Tomada de Contas Especial (SecexTCE).

Trata-se de tomada de contas especial instaurada pelo Comando da 7ª Região Militar e 7ª Divisão de Exército em desfavor da Sra. Marilene Soares de Lima, filha do ex-combatente Aprígio Soares de Lima (falecido em 6/7/1985[footnoteRef:2]) . [2:  Certidão de óbito inserta à peça 4, p. 46.] 
A Sra. Marilene Soares de Lima ajuizou ação ordinária[footnoteRef:3], com pedido de tutela antecipada, para obter o direito à reversão da cota-parte da pensão militar especial de ex-combatente recebida por sua mãe, a Sra. Hilda Gentil da Soledade Lima, falecida em 29/5/2006[footnoteRef:4], na condição de filha maior solteira do instituidor Aprígio Soares de Lima. O pedido foi julgado parcialmente procedente em 28/4/2010 pelo juízo da 21ª Vara Federal de Pernambuco, que também deferiu a antecipação requerida[footnoteRef:5]. [3:  Peça 4, p. 9, ação Ordinária 0001913-21.2010.4.05.8300.]  [4:  Peça 4, p. 49.]  [5:  Peça 4, p. 52-56.] 
O órgão de origem implementou o benefício em setembro/2010 e efetuou pagamentos até outubro/2016.
Em 22/2/2011, o Tribunal Regional Federal da 5ª Região (TRF5) negou provimento à apelação apresentada pela União[footnoteRef:6]. [6:  Apelação cível 505473/PE (peça 4, p. 57-61) .] 
A União interpôs recurso especial. Dando provimento ao recurso[footnoteRef:7], o Superior Tribunal de Justiça, em decisão de 16/4/2013, determinou o retorno dos autos ao TRF5, para que examinasse os requisitos para a concessão da pensão militar constantes do art. 30 da Lei 4.242/1963. [7:  Peça 4, p. 62-71 e 85.] 
A 2ª Turma do TRF5, em 12/5/2015, ao julgar novamente a apelação da União, decidiu pela improcedência do pleito da autora[footnoteRef:8].  [8:  Peça 4, p. 72-80.] 
Em consequência, a Advocacia-Geral da União, em 11/10/2016, emitiu parecer de força executória, opinando pelo cancelamento do pagamento da pensão e pela necessidade de reposição ao erário das parcelas recebidas "em decorrência de tutela antecipada deferida na sentença, posteriormente reformada pelo TRF", sugerindo ao Exército "a instauração de processo administrativo para apurar os valores devidos pela Autora, com provocação desta PRU [Procuradoria Regional da União], se for o caso, para tomada das providências judiciais cabíveis, acaso não haja pagamento administrativo pela mesma"[footnoteRef:9]. [9:  Peça 4, p. 9-11.] 
Instaurado procedimento administrativo no órgão de origem, após a análise da defesa apresentada pela Sra. Marilene Soares de Lima[footnoteRef:10], foi instaurada a tomada de contas especial. [10:  Vide documento "Solução do processo administrativo", assinado pelo chefe do Estado-Maior respondendo pelo Comando da 7ª Região Militar (peça 4, p. 85-86) .] 
O tomador de contas concluiu que o prejuízo importaria no valor histórico de R$ 199.896,40, imputando-se a responsabilidade a Marilene Soares de Lima, na condição de beneficiária[footnoteRef:11]. O órgão de controle interno anuiu às referidas conclusões[footnoteRef:12]. [11:  Relatório da tomada de contas especial 4421/2019 (peça 24) .]  [12:  Peças 26-28.] 
No âmbito deste Tribunal, a SecexTCE promoveu a citação da responsável, a qual não se manifestou.
A unidade instrutiva propôs ao Tribunal considerar revel a Sra. Marilene Soares de Lima, condená-la ao pagamento do débito apurado e aplicar-lhe a multa prevista no art. 57 da LO/TCU. 
O Ministério Público junto ao Tribunal manifestou-se de acordo com a proposta formulada pela SecexTCE[footnoteRef:13]. [13:  Peça 49.] 
II
Reproduzo, a seguir, a ementa do acórdão do TRF5 que deu provimento à apelação da União, julgando improcedentes os pedidos da autora[footnoteRef:14]: [14:  Peça 4, p. 72-80.] 
"EMENTA: ADMINISTRATIVO. RETORNO DOS AUTOS DO STJ PARA NOVA ANÁLISE DA DEMANDA. PENSÃO ESPECIAL DE EX-COMBATENTE. FILHA MAIOR VÁLIDA. APLICAÇÃO DA NORMA VIGENTE À ÉPOCA DO ÓBITO DO INSTITUIDOR DO BENEFÍCIO. LEI 4.242/63. LEI 3.765/60.
I. Para regular o direito à pensão por morte, adota-se a lei vigente à época do óbito de ex-combatente. Precedente do Plenário do STF: MS 21707-3/DF, rel. p/acórdão Min. Marco Aurélio, por maioria, DJ 22/09/95.
II. A condição de ex-combatente do instituidor da pensão não é matéria controvertida. tendo em vista o seu reconhecimento administrativo.
III. O art. 7º da Lei 3.765/60, aplicável no caso, estabelece, no tocante à habilitação dos beneficiários da pensão militar, que descendentes são filhos de qualquer condição, exclusive os maiores do sexo masculino, que não sejam interditos ou inválidos.
IV. O art. 30 da Lei 4.242/63 exige prova cumulativa de que o ex-combatente encontra-se incapacitado, sem poder prover o próprio sustento, para a concessão do benefício de pensão especial.
V. O STJ firmou entendimento segundo o qual a concessão da pensão especial de ex-combatente exige o cumprimento das condições impostas pelo o art. 30 da Lei 4.242/63 tanto pelo militar, quanto pelos dependentes.
VI. A concessão da pensão à filha maior de ex-combatente depende da comprovação da miserabilidade e da invalidez ao tempo do óbito do instituidor.
VII. Embora a autora alegue que não possui meios para prover o próprio sustento, trata-se de pessoa capaz, razão pela qual o segundo requisito imposto pela legislação não restou cumprido.
VIII. Apelação da União e remessa oficial providas. Apelação do particular prejudicada." (grifo nosso) 
Embora exista precedente deste Tribunal em que outra responsável foi condenada ao ressarcimento das quantias recebidas mediante antecipação de tutela posteriormente revogada, ante o subsequente julgamento pela improcedência de ação judicial tratando de situação análoga[footnoteRef:15], considero que questões dessa natureza merecem deslinde diverso. [15:  Acórdão 11706/2021-TCU-Segunda Câmara, relatado pelo ministro Marcos Bemquerer.] 
No caso em exame, não estão presentes os pressupostos legais para instauração de uma tomada de contas especial estabelecidos no art. 8º da LO/TCU:
" (...) Art. 8° Diante da omissão no dever de prestar contas, da não comprovação da aplicação dos recursos repassados pela União, na forma prevista no inciso VII do art. 5° desta Lei, da ocorrência de desfalque ou desvio de dinheiros, bens ou valores públicos, ou, ainda, da prática de qualquer ato ilegal, ilegítimo ou antieconômico de que resulte dano ao Erário, a autoridade administrativa competente, sob pena de responsabilidade solidária, deverá imediatamente adotar providências com vistas à instauração da tomada de contas especial para apuração dos fatos, identificação dos responsáveis e quantificação do dano." (grifo nosso) 
A questão tratada no presente processo não envolve desfalque ou desvio de recursos federais, tampouco a prática de ato ilegal, ilegítimo ou antieconômico por parte da Sra. Marilene Soares de Lima, que recebeu os benefícios por determinação de legítima decisão judicial.
Não constam dos autos elementos que indiquem o cometimento de irregularidade por parte de agentes públicos. Conforme sentença da 21ª Vara Seção Judiciária de Pernambuco[footnoteRef:16], a Sra. Marilene Soares de Lima, encontrando amparo do princípio da inafastabilidade do controle jurisdicional, ajuizou ação judicial após negativa de pedido constante de requerimento administrativo apresentado ao órgão de origem. [16:  Peça 4, p. 52-56.] 
Ressalto que, tendo em vista o insucesso na cobrança administrativa dos valores pagos em caráter provisório à responsável, o órgão de origem deveria ter provocado a Advocacia-Geral da União, conforme orientação contida no parecer de força executória do referido órgão, o que não consta que ocorreu. 
Ao indicar os efeitos e a extensão da ordem judicial de que teve ciência, deve a AGU, em colaboração com o órgão de origem, respeitadas as competências de cada um, buscar dar-lhe cumprimento. Cabe, nesse sentido, encaminhar-lhe cópia da presente deliberação, para ciência e providências eventualmente cabíveis, com vistas a avaliar a cobrança no âmbito judicial.
Devo destacar que a devolução de benefícios previdenciários em decorrência de reforma de decisão que antecipou a tutela foi objeto de tese firmada pela 1ª Seção do STJ no julgamento do REsp 1.401.560/MT[footnoteRef:17], cuja ementa transcrevo: [17:  BRASIL. Superior Tribunal de Justiça. REsp 1401560/MT. Recorrido: Instituto Nacional do Seguro Social. Recorrido: Catarina Batista Dias. Relator: ministro Sérgio Kukina. Relator para o acórdão ministro Ari Pargendler. 1ª seção, julgado em 12 fev. 2014, DJe 13 out. 2015. Disponível em: . Acesso em: 11 fev. 2022.] 
"PREVIDÊNCIA SOCIAL. BENEFÍCIO PREVIDENCIÁRIO. ANTECIPAÇÃO DE TUTELA. REVERSIBILIDADE DA DECISÃO.
O grande número de ações, e a demora que disso resultou para a prestação jurisdicional, levou o legislador a antecipar a tutela judicial naqueles casos em que, desde logo, houvesse, a partir dos fatos conhecidos, uma grande verossimilhança no direito alegado pelo autor. O pressuposto básico do instituto é a reversibilidade da decisão judicial. Havendo perigo de irreversibilidade, não há tutela antecipada (CPC, art. 273, § 2º) . Por isso, quando o juiz antecipa a tutela, está anunciando que seu decisum não é irreversível. Mal sucedida a demanda, o autor da ação responde pelo recebeu indevidamente. O argumento de que ele confiou no juiz ignora o fato de que a parte, no processo, está representada por advogado, o qual sabe que a antecipação de tutela tem natureza precária.
Para essa solução, há ainda o reforço do direito material. Um dos princípios gerais do direito é o de que não pode haver enriquecimento sem causa. Sendo um princípio geral, ele se aplica ao direito público, e com maior razão neste caso porque o lesado é o patrimônio público. O art. 115, II, da Lei nº 8.213, de 1991, é expresso no sentido de que os benefícios previdenciários pagos indevidamente estão sujeitos à repetição. Uma decisão do Superior Tribunal de Justiça que viesse a desconsiderá-lo estaria, por via transversa, deixando de aplicar norma legal que, a contrario sensu, o Supremo Tribunal Federal declarou constitucional. Com efeito, o art. 115, II, da Lei nº 8.213, de 1991, exige o que o art. 130, parágrafo único na redação originária (declarado inconstitucional pelo Supremo Tribunal Federal - ADI 675) dispensava.
Orientação a ser seguida nos termos do art. 543-C do Código de Processo Civil: a reforma da decisão que antecipa a tutela obriga o autor da ação a devolver os benefícios previdenciários indevidamente recebidos.
Recurso especial conhecido e provido." (grifo nosso) 
Entretanto, a referida orientação está sendo objeto de rediscussão no STJ[footnoteRef:18], no âmbito do Tema 692/STJ, com proposta de revisão do entendimento firmado, para situações específicas, quanto à devolução dos valores recebidos pelo litigante recebedor de benefício previdenciário em virtude de decisão judicial precária, que venha a ser posteriormente revogada. Houve, nesse sentido, "determinação de suspensão do processamento de todos os processos ainda sem trânsito em julgado, individuais ou coletivos, que versem acerca da questão submetida à revisão pertinente ao Tema n. 692/STJ e tramitem no território nacional (...) ". [18:  Tema repetitivo 692/STJ e Controvérsia 51/STJ. Disponível em: . Acesso em: 9 mar. 2022.] 
Deve-se atentar para o fato de que o Poder Judiciário, ao conceder antecipação de tutela, o faz mediante análise de pressupostos tais como a fumaça do bom direito, o perigo da demora e a reversibilidade da decisão judicial. Desse modo, é prerrogativa desse mesmo poder, tal como vem entendendo o STJ, decidir sobre o cabimento da devolução dos valores.
A jurisprudência tem indicado a possibilidade de o réu pleitear a devolução de benefícios recebidos em razão de tutela antecipada nos mesmos autos em que, antes, foram concedidos ao autor. Nesse sentido, reproduzo excerto do voto condutor de acórdão do TRF3 que deu provimento a apelação do INSS contra sentença que havia desobrigado a devolução dos valores decorrentes do benefício previdenciário concedido em antecipação de tutela[footnoteRef:19]: [19:  BRASIL. Tribunal Regional Federal da 3ª Região. Apelação cível 5000049-72.2021.4.03.9999. Apelante: Instituto Nacional do Seguro Social. Apelado: Sinezia Fernandes Rocha. Relator: Desembargador Federal Gilberto Jordan. Disponível em: . Acesso em: 7 fev. 2020.] 
" (...) A revogação da tutela antecipada (CPC/73) , ou das tutelas de urgência, nos termos da atual legislação processual civil em vigor (CPC/2015) , com a consequente reposição de eventuais prejuízos sofridos pelo réu, deve ser requerida nos próprios autos onde foi concedida, nos termos do art. 302, parágrafo único, do CPC/2015.
Nesse sentido, cito:
'EMBARGOS DE DECLARAÇÃO. AGRAVO LEGAL. AGRAVO DE INSTRUMENTO. TUTELA ANTECIPADA. REVERSIBILIDADE NOS PRÓPRIOS AUTOS. POSSIBILIDADE. BENEFÍCIO ASSISTENCIAL PREVISTO NO ART. 203, V, DA CF/88. 
I - Tanto a decisão monocrática quanto o Acórdão que julgou o agravo legal trataram de matéria diversa do objeto do Agravo de Instrumento, sendo de rigor que se ajuste o Acórdão ao que foi realmente pedido pelo ora embargante. 
II - A autora recebeu o benefício em razão da antecipação da tutela, que, por sua natureza, antecipa o provimento jurisdicional que será dado na sentença. Contudo, a sentença restou modificada pelo Tribunal, de modo que se antecipou pretensão que não foi atendida. 
III - A antecipação da tutela, como quer o art. 273 do Código de Processo Civil, não pode ser irreversível, ou seja, não pode gerar situação que não possa ser modificada, tornando-se definitiva em detrimento da parte contrária. É bem verdade que a irreversibilidade da antecipação da tutela tem sofrido temperamentos pela jurisprudência quando se trata de verbas de natureza alimentar, situação de que não se trata neste momento. 
IV - A irreversibilidade que caracteriza a antecipação da tutela é aquela que impede que as partes retornem ao status quo ante, aquele existente no momento do ajuizamento da ação. E esse retorno deve ser permitido nos próprios autos, porque não faria sentido que se buscasse a reversibilidade em outra ação.
V - O que o INSS busca é receber o que pagou enquanto vigente a antecipação da tutela, pretensão que será analisada no momento oportuno. O que se discute, agora, é se pode fazê-lo nos próprios autos. 
VI - A jurisprudência do Superior Tribunal de justiça, embora não se manifeste especificamente sobre esse ponto, analisou a possibilidade de devolução de tais verbas nos próprios autos das ações em que foram pagas em razão de antecipações de tutela. Dessa forma, a reversibilidade da tutela antecipada deve ser requerida nos próprios autos onde foi concedida. 
VII - Embargos de Declaração acolhidos. Decisão agravada reformada para dar provimento ao Agravo de Instrumento.'
 (TRF 3ª Região, AI - AGRAVO DE INSTRUMENTO - 323675 / SP, 0001451-60.2008.4.03.0000, Relator (a) DESEMBARGADORA FEDERAL MARISA SANTOS, Órgão Julgador NONA TURMA, Data do Julgamento 02/03/2009, Data da Publicação/Fonte e-DJF3 Judicial 1 DATA:01/04/2009) .
'PROCESSUAL CIVIL. PREVIDENCIÁRIO. DEVOLUÇÃO DE VALORES RECEBIDOS A TÍTULO DE TUTELA ANTECIPADA, POSTERIORMENTE REVOGADA.
I - A antecipação da tutela não pode ser irreversível, ou seja, não pode gerar situação que não possa ser modificada, tornando-se definitiva em detrimento da parte contrária.
II - A reversibilidade da tutela antecipada deve ser requerida nos próprios autos onde foi concedida.
III - De acordo com o entendimento firmado pelo STJ, os valores relativos a benefícios previdenciários recebidos a título de tutela antecipada, posteriormente revogada, são passíveis de ressarcimento à autarquia. Precedente: REsp 1.401.560/MT.
IV - Agravo de instrumento do INSS provido.'
 (TRF 3ª Região, AI - AGRAVO DE INSTRUMENTO / SP 5014227-89.2017.4.03.0000, Relator (a) Juiz Federal Convocado OTAVIO HENRIQUE MARTINS PORT, Órgão Julgador 9ª Turma, Data do Julgamento 20/04/2018, Data da Publicação/Fonte e - DJF3 Judicial 1 DATA: 25/04/2018) .
Dessa forma, a reversibilidade da tutela antecipada deve ser objeto de análise pelo próprio órgão judiciário que proferiu a decisão anterior."
Cabe, portanto, à União, para buscar esses ressarcimentos, valer-se do Poder Judiciário, instância em que medidas constritivas do patrimônio do devedor, a exemplo do bloqueio de numerário via Bacenjud, podem ser requeridas desde logo.

Desse modo, o presente processo deve ser encerrado, arquivando-se os autos, ante a ausência dos pressupostos legais para sua constituição.
	Diante do exposto, manifesto-me pela aprovação do acórdão que ora submeto à apreciação deste Colegiado.
TCU, Sala das Sessões, em 15 de março de 2022.
Weder de Oliveira 
Relator